臺灣高等法院臺南分院刑事判決
110年度金上訴字第247號
上  訴  人  
即  被  告  陳羿伃



上列上訴人因詐欺等案件，不服臺灣臺南地方法院109年度金訴
字第150號中華民國109年10月15日第一審判決（起訴案號：臺灣
臺南地方檢察署109年度偵緝字第500號），提起上訴，本院判決
如下：
    主  文
原判決撤銷。
陳羿伃犯三人以上共同冒用公務員名義詐欺取財罪，處有期徒刑
壹年壹月。 
    事  實
一、陳羿伃與蘇聖夫（另案偵辦）、代號「○○○○」之不詳姓
    名成年人等詐欺集團成員共同意圖為自己不法之所有，基於
    三人以上共同冒用公務員名義詐欺取財、以不正方法由自動
    付款設備取得他人財物，及意圖隱匿、掩飾特定犯罪所得來
    源、去向等而洗錢之犯意聯絡，於民國108年11月11日由該
    詐欺集團成年成員，連續以隱匿門號方式撥打凃善明住處電
    話00-0000000號，假冒王主任警察，佯稱凃善明健保卡不正
    常超額使用，須交付提款卡控管云云，致凃善明誤信為真，
    陷於錯誤，遂依指示於當日12時30分許，在臺南市○○區○○里
    ○○○00號○○○，將其○○區農會00000000000000帳號帳戶提款卡
    交付陳羿伃，並將提款密碼告知陳羿伃。陳羿伃取得上開帳
    戶提款卡及密碼後，旋即騎乘000-0000號電動機車前往臺南
    市○○區○○里000號○○郵局，將凃善明上揭提款卡置入自動櫃
    員機，並輸入密碼，自動櫃員機辨識系統因而誤認陳羿伃係
    有權使用該提款卡之人，以此不正方法操作自動付款設備，
    而接續於當日12時57分31秒、58分20秒、59分7秒、59分54
    秒及13時0分43秒，自凃善明上揭帳戶中各提領新臺幣（下
    同）2 萬元，共計10萬元現金後，即將提款卡隨手丟棄於路
    邊水溝，復依「○○○○」之指示，於同日傍晚騎乘上開電動機
    車至○○大橋附近路邊將款項全數交予蘇聖夫取走，以此手法
    製造金流斷點，使司法機關難以溯源追查，而移轉上開詐欺
    所得並隱匿、掩飾其去向。陳羿伃事後依車手行情原應分得
    的一成詐欺金額（即1萬元），但被該集團成年成員告知須
    用以折抵其先前擔任車手失利被警方扣走之詐欺款項，而未
    有犯罪所得。
二、案經凃善明訴由臺南市政府警察局○○分局報請臺灣臺南地方
    檢察署檢察官偵查起訴。　　
    理  由
壹、證據能力部分：
    本判決所引用下列被告以外之人於審判外之陳述，經檢察官
    及被告於審理時均同意有證據能力，且迄於本院言詞辯論終
    結前均未表示異議，而該等證據之取得並無違法情形，且與
    本件待證事實具有關連性，核無證明力明顯過低之事由，本
    院審酌各該證據作成時之情況，並無不當之情形，認以之作
    為證據應屬適當，爰依刑事訴訟法第159條之5規定，認有證
    據能力。
貳、實體部分：　　
一、上揭犯罪事實，業據被告陳羿伃於偵、審中坦承不諱（見偵
    緝卷第35-36、117頁、原審卷第113、121、127、129頁），
    核與告訴人凃善明證述其遭詐欺情節相符（見警卷第1-6頁
    ），並有告訴人上揭○○區農會帳戶存摺封面及內頁明細
    影本、跨行交易明細表、被告與告訴人面交提款卡地點之路
    口監視器錄影畫面擷取照片、被告前往○○○○郵局提領款
    項之監視錄影畫面擷取照片、000-0000號電動機車之車籍資
    料等（見警卷第8-26頁）在卷可稽。
二、據上，可證被告任意性之自白核與事實相符，本案事證明確
    ，被告犯行足堪認定。　　
三、論罪：
（一）按刑法第339條之4第1項第1款之罪，並不以有所冒用之政
      府機關或公務員為要件，祇須客觀上足使普通人民信其所
      冒用者為政府機關或公務員，有此官職，其罪即可成立。
      故本罪行為人所冒用之政府機關或公務員（含其所行使之
      職權）是否確屬法制上規定之政府機關或公務員，因該款
      規範之目的重在行為人冒充政府機關或公務員名義並以該
      冒用身分為有公權力外觀之行為，是僅須行為人符合冒用
      政府機關或公務員並據此行使公權力外觀施以詐欺行為，
      即構成該款之犯罪。是上開詐欺集團成員冒充健保局、司
      法、檢警人員名義遂行詐欺犯行仍具侵及司法公信力之危
      險而侵害國家法益，自該當「冒用政府機關及公務員名義
      」之加重要件。又按刑法第339條之2第1項之以不正方法
      由自動付款設備取得他人之物罪，其所謂「不正方法」，
      係泛指一切不正當之方法而言，並不以施用詐術為限，例
      如以強暴、脅迫、詐欺、竊盜或侵占等方式取得他人之提
      款卡及密碼，再冒充本人由自動提款設備取得他人之物，
      或以偽造他人之提款卡由自動付款設備取得他人之物等等
      ，均屬之（最高法院94年度台上字第4023號判決意旨參照
      ）。被告與詐欺集團其他成年成員共同以詐術騙取告訴人
      之帳戶提款卡及密碼後，持往自動櫃員機輸入該帳戶提款
      卡密碼，而由自動櫃員機提領該帳戶內現金，自屬以不正
      方法由自動付款設備取得他人之物。又被告對於「○○○○」
      、蘇聖夫及其他不詳同夥合計3人以上，係在從事詐騙乙
      情，事前已有認識，詎因貪圖報酬，仍自甘參與，擔任取
      款者角色，而分擔詐欺取財之構成要件行為，顯係以自己
      犯罪之意思，從事不可或缺之內部分工行為，並相互利用
      其他成員之行為，以共同達成犯罪之目的。是被告主觀上
      有意圖為自己不法所有而3人以上冒用公務員名義詐欺取
      財之犯意甚明，並應就其所參與之全部犯罪結果共同負責
      。另刑法第339條之4第1項所列各款為詐欺取財之加重條
      件，如犯詐欺取財罪兼具數款加重情形時，因詐欺取財行
      為祇有一個，仍只成立一罪，不能認為法律競合或犯罪競
      合。
（二）按洗錢防制法業於105年12月28日修正公布，並於106年6
      月28日生效施行（下稱新法）。修正前該法（下稱舊法）
      第1條揭櫫之立法目的為「防制洗錢，追查重大犯罪」，
      而本次修法後修正為「為防制洗錢，打擊犯罪，健全防制
      洗錢體系，穩定金融秩序，促進金流之透明，強化國際合
      作」，其立法目的及保護法益，已自單純國家對重大（特
      定）犯罪之追訴及處罰，擴增至防制洗錢體系之健全、金
      融秩序之穩定及透明金流軌跡之建置。至於洗錢犯罪本質
      在於影響合法資本市場並阻撓偵查，且洗錢之行為包含處
      置（即將犯罪所得直接予以處理）、多層化（即為使偵查
      機關難以追查金流狀況，以迂迴層轉、化整為零之多層化
      包裝方式，掩飾或隱匿特定犯罪所得）及整合（即收受、
      持有或使用他人犯罪所得，使該犯罪所得披上合法之外衣
      ，回歸正常金融體系）等各階段行為，其模式不祗一端，
      故為澈底打擊洗錢犯罪，新法乃參照相關國際標準建議及
      公約之洗錢行為定義，將洗錢行為之處置、多層化及整合
      等各階段，全部納為洗錢行為，而於新法第2條規定：「
      本法所稱洗錢，指下列行為：一、意圖掩飾或隱匿特定犯
      罪所得來源，或使他人逃避刑事追訴，而移轉或變更特定
      犯罪所得。二、掩飾或隱匿特定犯罪所得之本質、來源、
      去向、所在、所有權、處分權或其他權益者。三、收受、
      持有或使用他人之特定犯罪所得。」以求與國際規範接軌
      。從而，行為人對於特定犯罪所得，基於洗錢之犯意，參
      與整體洗錢過程中任一環節之處置、分層化或整合行為，
      致生新法所保護法益之危險者，即應屬新法所欲禁絕之洗
      錢行為，至該行為是否已使特定犯罪所得轉換成合法來源
      之財產，則非所問。而上開第1款之洗錢行為，只以有掩
      飾或隱匿特定犯罪所得來源之意圖，與「移轉」或「變更
      」特定犯罪所得之行為，即為已足，不以有掩飾或隱匿特
      定犯罪所得來源之行為為必要。所稱「移轉特定犯罪所得
      」，係指將刑事不法所得移轉予他人，以達成隱匿效果而
      言；所謂「變更特定犯罪所得」，乃指將刑事不法所得之
      原有法律或事實上存在狀態予以變更而達成隱匿效果。至
      所意圖隱匿者究為自己、共同正犯或他人之特定犯罪所得
      來源，皆非所問。又上述第2款之洗錢類型，固多以迂迴
      曲折之方式輾轉為之，但不以透過多層之交易活動為限，
      且掩飾或隱匿之管道是否為共同正犯或其他第三人，亦可
      不問。因而過往實務見解認為，行為人對犯特定犯罪所得
      之財物或利益作直接使用或消費之處分行為，或僅將自己
      犯罪所得財物交予其他共同正犯，只屬犯罪後處分或移轉
      贓物之行為，非本條例所規範之洗錢行為，已與新法所規
      定之洗錢態樣有所扞格。蓋行為人如意圖掩飾或隱匿特定
      犯罪所得來源，而將特定犯罪所得直接消費處分，或移轉
      交予其他共同正犯予以隱匿，甚或交由共同正犯以虛假交
      易外觀掩飾不法金流移動，依新法規定，皆已侵害新法之
      保護法益，係屬新法第2條第1或2款之洗錢行為，尚難單
      純以不罰之犯罪後處分贓物行為視之（最高法院108年度
      台上字第3993號、109年度台上字第4727號判決意旨參照
      ）。查，被告所參與之上開加重詐欺罪，為洗錢防制法第
      3條第1款所稱之特定犯罪，其向告訴人詐得10萬元現金後
      ，復依「○○○○」之指示，於同日傍晚騎乘上開電動機車至
      ○○大橋附近路邊將款項全數交予蘇聖夫取走，此種「以現
      金交付切斷金流」之方式，具有透過多人分工轉交回上游
      成員，以掩飾詐欺犯罪所得之本質及去向之性質，使司法
      機關難以溯源追查犯罪所得之蹤跡與後續犯罪所得持有者
      ，難謂非製造金流斷點。而被告為具備通常智識程度之成
      年人，對以此違背常情之交付贓款方式，足以製造金流斷
      點，以達移轉上開詐欺所得並隱匿其去向之目的，應無不
      知之理，竟仍執意參與，其有意圖隱匿特定犯罪所得來源
      及隱匿特定犯罪所得去向而洗錢之主觀犯意及客觀參與行
      為，亦屬明確。
（三）核被告所為，係犯刑法第339條之4第1項第1款、第2款三
      人以上共同冒用公務員名義詐欺取財罪、第339條之2第1 
      項以不正方法由自動付款設備取得他人之物罪、洗錢防制
      法第14條第1項之一般洗錢罪。本案原審蒞庭檢察官雖於
      原審當庭刪除起訴書中對被告所起訴之洗錢罪（見原審卷
      第120、126頁），惟此部分與前揭有罪部分有裁判上一罪
      關係，本院自得審理。
（四）被告與蘇聖夫、「○○○○」及去電詐騙告訴人之該詐欺集團
      成年成員等人間，就上開犯行，有犯意聯絡及行為分擔，
      為共同正犯。
（五）被告與該詐欺集團其他成年成員基於詐取財物之單一犯意
      ，於取財前，由詐欺集團成員多次對告訴人以電話冒充公
      務員名義行使公權力之方法實行詐術，及被告取得詐騙之
      告訴人上揭帳戶提款卡後多次提領其內款項之行為，係基
      於同一詐欺取財之目的而為，且係於密切接近之時、地反
      覆實施，侵害同一法益，各行為之獨立性極為薄弱，依一
      般社會健全觀念，在時間差距上，難以強行分開，在刑法
      評價上，以視為數個舉動之接續施行，合為包括之一行為
      予以評價，較為合理，應論以接續犯之包括一罪，而各論
      以一不正方法由自動付款設備取得他人之物罪及三人以上
      共同冒用公務員名義詐欺取財罪。
（六）被告與該詐欺集團其他成年成員上開犯行之行為，其行為
      雖非屬完全一致，然就各該犯行過程以觀，此等行為間時
      空相近，部分行為重疊合致，均係在同一犯罪目的、預定
      計畫下所為各階段行為，依一般社會通念，上開各階段行
      為係在同一詐騙犯罪決意及預定計畫下所為，因果歷程並
      未中斷，應適度擴張法律上之行為概念，認僅係一個犯罪
      行為，而同時觸犯前揭之罪，為想像競合犯，應依刑法第
      55條之規定，從一重之三人以上共同冒用公務員名義詐欺
      取財罪處斷。
（七）本案被告所參與同一詐欺集團所涉犯組織犯罪條例部分，
      業據臺灣宜蘭地方檢察署於108年10月15日提起公訴，於1
      08年10月21日繫屬法院，該案為被告所涉犯組織犯罪行為
      最先繫屬於法院之案件，有臺灣宜蘭地方法院108年度訴
      字第336號刑事判決可按（見本院卷第67頁），本案於109
      年7月7日始繫屬法院（見原審卷第7頁），並非檢察官所
      起訴最先繫屬法院之案件，因被告所參與之犯罪組織行為
      之評價，已於該案中之首次犯行所包攝，且檢察官於本案
      亦未起訴，故不再於本案再次論罪，以免於過度評價及悖
      於一事不再理原則（最高法院109年度台上字第3945號判
      決參照）。另被告所犯之洗錢罪，被告於偵、審中自白，
      依洗錢防制法第16條第2項規定，固可減輕其刑，但依上
      所述因從一重處斷論以他罪後，已無實益，亦附此敘明。
參、撤銷改判之理由：
一、原判決就被告所犯事證明確，予以論罪科刑，固非無見。惟
    原判決認被告取得詐得之款項上繳詐欺集團之上手，無為掩
    飾或隱匿犯罪所得，使其來源形式上合法化之意思，應視為
    詐欺取財犯行之一部分，其行為並不足以使贓款來源合法化
    ，亦未製造金流斷點等語，而認與洗錢防制法第14條規範之
    行為要件不符，就此部分不另為無罪之諭知。惟依前所述，
    被告所為仍應構成洗錢罪，是原判決此部分之認定自有未當
    。
二、被告上訴意旨略以被告犯後坦承犯行，並深具悔意，也未獲
    報酬，尚有3名年幼子女仰賴被告扶養，原判決量刑過重云
    云，指摘原判決不當。惟按量刑輕重係屬事實審法院得依職
    權自由裁量之事項，苟已斟酌刑法第57條各款所列情狀而未
    逾越法定刑度，不得遽指為違法。又在同一犯罪事實與情節
    ，如別無其他加重或減輕之原因，下級審量定之刑，亦無過
    重或失輕之不當情形，則上級審法院對下級審法院之職權行
    使，原則上應予尊重。查，被告於前揭所述經臺灣宜蘭地方
    檢察署檢察官偵查起訴之詐欺等案件中，被告被羈押後於10
    8年10月21日釋放（有被告臺灣高等法院被告前案紀錄表可
    按，見本院卷第33頁），竟於108年11月11日即再犯本案之
    罪，足見被告無悔悟之心，且被告於本案所犯之罪，最輕本
    刑為有期徒刑1年，原判決審酌下列所述被告之情狀，對被
    告量處有期徒刑1年1月，顯然僅有過輕，而無過重之嫌。是
    被告以上開上訴理由指摘原判決不當，顯無理由。惟原判決
    既有上開不當之處，自應由本院將原判決撤銷改判，以期適
    法。
肆、量刑：爰審酌被告正值青壯，不思謀求正當工作，為貪圖輕
    易獲得金錢，法治觀念淡薄，加入詐騙集團，意圖不勞而獲
    ，利用一般民眾對刑事案件檢警偵辦流程未盡熟稔，又欠缺
    法律專業知識，竟冒用公務員名義向告訴人詐取帳戶並盜領
    存款得逞，致告訴人受有相當之財產損失，所為顯屬可議，
    應受一定程度之刑事非難，惟念被告於偵審中始終坦承犯行
    ，犯後態度尚可，並考量被告就本案犯罪中為擔任取款車手
    工作，非屬本案犯罪之主謀、核心份子或主要獲利者，且未
    實際獲得犯罪所得，兼衡告訴人所受損失程度及被告之犯罪
    動機、目的、手段、素行、陳明之智識程度與家庭生活狀況
    （見原審卷第130頁），暨相關量刑意見等一切情狀，量處
    如主文所示之刑。又被告本案犯罪未有所得，業如前述，自
    無庸諭知犯罪所得之沒收、追徵。
伍、被告於審判期日經合法傳喚無正當理由未到庭，有送達證書
    在卷足參（見本院卷第39頁），爰不待其陳述逕行判決。
據上論結，應依刑事訴訟法第369條第1項前段、第364條、第299
條第1項前段、第371條、洗錢防制法第14條第1項、刑法第11條
、第28條、第339條之4第1項第1、2款、第339條之2第1項、第55
條、刑法施行法第1條之1，判決如主文。
本案經檢察官陳鋕銘提起公訴，檢察官鍾和憲於本院到庭執行職
務。
中　　華　　民　　國　　110 　年　　4 　　月　　22　　日
                  刑事第七庭    審判長法　官  吳勇輝
                                      法　官  吳錦佳
                                      法　官  周紹武
以上正本證明與原本無異。
如不服本判決應於收受送達後20日內向本院提出上訴書狀，其未
敘述上訴理由者，並得於提起上訴後20日內向本院補提理由書（
均須按他造當事人之人數附繕本）「切勿逕送上級法院」。
　　　　　　　　　　　　　　　　　　　書記官  李佩珊　　
中　　華　　民　　國　　110 　年　　4 　　月　　22　　日
附錄本案論罪科刑法條：
中華民國刑法第339條之4第1項
犯第339 條詐欺罪而有下列情形之一者，處1 年以上7 年以下有
期徒刑，得併科1 百萬元以下罰金：
一、冒用政府機關或公務員名義犯之。
二、三人以上共同犯之。
三、以廣播電視、電子通訊、網際網路或其他媒體等傳播工具，
    對公眾散布而犯之。
　
中華民國刑法第339條之2第1項
意圖為自己或第三人不法之所有，以不正方法由自動付款設備取
得他人之物者，處3 年以下有期徒刑、拘役或30萬元以下罰金。

洗錢防制法第14條
有第2條各款所列洗錢行為者，處7年以下有期徒刑，併科新臺幣
5百萬元以下罰金。
前項之未遂犯罰之。
前二項情形，不得科以超過其特定犯罪所定最重本刑之刑。